臺灣板橋地方法院刑事判決　　　　　　　96年度訴字第1456號
公　訴　人　臺灣板橋地方法院檢察署檢察官
被　　　告　甲○○○
選任辯護人　陳建維律師
上列被告因誣告案件，經檢察官提起公訴（95年度偵字第25197
號），本院判決如下：
    主  文
甲○○○意圖他人受刑事處分，向該管公務員誣告，處有期徒刑
月；減為有期徒刑壹月又拾伍日。
    事  實
一、甲○○○與丙○○、陳儒逸為姊弟關係，前於民國85年2 月
    間因渠等之父母相繼死亡，甲○○○與丙○○、陳儒逸間就
    共同繼承之財產及債務產生爭議，經多次協議後，甲○○○
    始同意於86年4 月26日，與當時擔任源纖股份有限公司（以
    下稱源纖公司）之負責人陳儒逸，共同向中國農民銀行（下
    稱農民銀行）申請延期暨分期清償，欲以此方式清償源纖公
    司（當時負責人為丙○○）前於81年9 月30日向該銀行所申
    貸之新臺幣（下同）五百萬元貸款本息（丙○○為連帶保證
    人）。甲○○○並於同年5 月19日（起訴書誤載為16日）以
    共同承擔人之身分，親自簽立債務承擔契約書一紙（下稱系
    爭債務承擔契約書）交付予農民銀行承辦人員陳學禹。詎甲○○○於簽署系爭債務承擔契約書後反悔，為避免成為上開
    債務之債務承擔人，竟意圖使丙○○受刑事處分，而於91年
    8 月17日（起訴書誤載為27日）向臺北縣政府警察局三重分
    局提出告訴，誣指丙○○於系爭債務承擔契約書上偽簽「甲○○○」之簽名及盜刻印章而偽造該債務承擔契約書，涉有
    刑法偽造私文書罪嫌，嗣經臺灣板橋地方法院檢察署檢察官
    以92年度偵字第3775號案件偵辦後查悉上情，而於93年6 月
    8 日以犯罪嫌疑不足為由對丙○○所涉上開罪嫌為不起訴處
    分確定。
二、案經丙○○訴請臺灣板橋地方法院檢察署檢察官偵查起訴。
    理  由
一、證據能力部分：
(一)按被告以外之人於審判外之言詞或書面陳述，除法律規定者
    外，不得作為證據，刑事訴訟法第159 條第1 項定有明文。
    證人即告訴人丙○○於警詢及檢察事務官詢問時所為之證述
    係被告甲○○○以外之人於審判外之陳述，依上開規定即不
    得作為證據。
(二)按證人應命具結；證人依法應具結而未具結者，其證言不得
    作為證據，刑事訴訟法第186 條第1 項本文前段、第158 條
    之3 分別定有明文。又告訴人之指訴雖係以使被告受刑事訴
    追為目的，但非刑事訴訟法第3 條所稱之「當事人」，乃當
    事人以外之第三人，除依同法第271 條之1 規定到庭單純陳
    述意見時，毋庸具結外，如就與待證事實有重要關係之親身
    知覺、體驗事實陳述時，即居於證人之地位，自應依同法第
    186 第1 項規定命其具結，使告訴人知悉其有據實陳述之義
    務，以擔保其證言之真實性，該供述證據始具證據能力，如
    未踐行人證之法定調查程序，應不得作為證據，最高法院93
    年度臺上字第6838號裁判意旨亦可參照。查本件告訴人丙○○於偵查中向檢察官所為之陳述，係就其親身見聞之事實而
    為陳述，就被告而言，乃係居於證人之地位，惟檢察官未依
    上開規定命其具結，揆諸前揭說明，其於偵查中向檢察官所
    為之陳述，自不得作為證據。
(三)證人陳學禹於警詢中所為之證述雖亦係被告以外之人於審判
    外之陳述，然經本院於審判期日提示被告及辯護人調查證據
    並告以要旨後，被告及辯護人就此部分證據之證據能力均未
    聲明異議，且本院審酌證人陳學禹僅係單純之農民銀行承辦
    人員，與被告及告訴人間並無恩怨，衡情當無刻意曲詞誣陷
    被告之動機，是其於較接近簽立系爭債務承擔契約書之警詢
    時所為之證述，可信性甚高，如引用其警詢中之陳述作為證
    據應屬適當，依刑事訴訟法第159 條之5 規定，即有證據能
    力。
二、訊據被告甲○○○固坦承於上開時、地向警方報案，指訴告
    訴人丙○○偽造系爭債務承擔契約書等事實，惟矢口否認有
    何誣告犯行，辯稱：系爭債務承擔契約書並非伊親自簽名，
    而該貸款案之借款人乃係源纖公司，是被告主觀上認為偽造
    其簽名者，乃係當時源纖公司負責人丙○○，亦屬有據，並
    無誣告之故意云云。經查：
(一)被告於91年8 月17日向臺北縣政府警察局三重分局提出告訴
    ，指訴告訴人丙○○擅刻其印章蓋印及私自繕寫而偽造系爭
    債務承擔契約書之事實，業據被告於偵查及本院審理中均供
    承不諱，並有該日被告所製作之警詢報案筆錄及刑事告訴狀
    各一份附於臺灣板橋地方法院檢察署92年度偵字第3775號偵
    查卷內可稽，是此部分之事實堪以認定，合先敘明。
(二)系爭債務承擔契約書之真正部分：
  證人即當時農民銀行承辦人員陳學禹於偵查及本院90年度訴
    字第1411號民事清償債務案件中，均迭次證稱系爭債務承擔
    契約書乃係被告與陳儒逸當日一同前來農民銀行臺北分行，
    在伊面前親自簽名、蓋章等語（參見上開92年度偵字第3775
    號偵查卷第98頁背面、第412 頁背面、上開本院民事案件卷
    宗卷一第403 頁、卷二第156 頁），其雖為本案債務承擔契
    約之承辦人，然此乃係因源纖公司前於81年間之貸款而來，
    就單純承辦本件承擔債務事宜之銀行人員而言，不論是否有
    人承擔此項債務，對其並無特別之利害關係，其與被告及告
    訴人間，亦不見有何恩怨，當無甘冒偽證罪之風險無端誣陷
    被告之理，是其所證，應具有一定之可信度。
  被告本人於上開本院民事案件中，在當庭聽聞證人陳學禹作
    證後，經承審法官提示系爭債務承擔契約書及先前於86年4
    月30日所先提出之申請書時，亦坦承：「債務承擔契約書及
    聲（申）請書是我簽的沒錯。」等語（參見該案卷宗卷一第
    405 頁）。
  於上開民事案件中，經本院承審法官蒐集被告前於81年11月
    28日至第一商業銀行開戶時所簽立之存款印鑑卡二紙、於88
    年4 月23日、92年5 月14日及某不詳日期共計三次至農民銀
    行所簽立之存款印鑑卡、86年7 月31日、9 月2 日所書寫之
    匯款申請書代收入傳票各一紙後，送法務部調查局以歸納分
    析、特徵比對、重疊比對法鑑定結果，認系爭債務承擔契約
    書中被告之簽名字跡，與上開文件上被告之簽名字跡筆畫特
    徵相同，有該局93年9 月6 日調科貳字第09300306390 號鑑
    定通知書一份附卷可稽。又該案上訴至臺灣高等法院後，復
    由法院再送內政部刑事警察局鑑定結果，同認系爭債務承擔
    契約書上被告之簽名筆跡，與被告於85年6 月27日、88年4
    月23日至農民銀行所簽立之存款印鑑卡上被告之簽名字跡相
    符，亦有上開刑事警察局95年4 月20日刑鑑字第0950028603
    號鑑定書一紙在卷可按。
  綜合上情觀之，系爭債務承擔契約書上被告之簽名筆跡既與
    被告於其他文件上之簽名筆跡相符，與本案無利害關係之證
    人陳學禹亦迭次證稱確實係被告本人在系爭債務承擔契約書
    上簽名蓋章，加以被告本人復曾在民事案件中坦承親自簽立
    系爭債務承擔契約書，顯見系爭債務承擔契約書應確係被告
    本人所簽名用印，並非告訴人丙○○所偽造，至為灼然。
(三)被告辯解不可採之理由：
  被告於上開民事案件中，業已確認前揭併送鑑定之第一銀行
    存款印鑑卡二紙、農民銀行存款印鑑卡三紙及匯款申請書代
    收入傳票上之簽名、印章均為其本人親自所為（參見上開民
    事卷宗卷三第49頁），其於鑑定結果對其不利後方改口為銀
    行承辦人員所代簽，自已令人難以採信。況且被告並非不會
    自己簽名，在存款印鑑卡此一重要文件上，一般銀行承辦人
    員又豈會無端代其簽名？遑論於上開第一銀行、農民銀行共
    計四個不同時間點之存款印鑑卡中被告之簽名筆跡均屬相符
    ，業如前述，若果係承辦人員所代簽，又怎可能四位承辦人
    員之簽名均如此相似？亦足徵被告此部分所辯，顯係臨訟卸
    責之詞，洵非可採。
  被告雖聲請傳喚證人乙○○、江昌玲證明其於86年5 月間係
    在宜蘭暫居，不可能在臺北簽立系爭債務承擔契約書。然證
    人江昌玲於本院審理中證稱其自民國85年間結婚後即與婆婆
    即證人乙○○共同居住於臺北縣五股鄉之址持續迄今，伊並
    未住過宜蘭，亦不知被告是否住過宜蘭等語（參見本院96年
    10月23日審判筆錄第3 、4 頁）；證人乙○○於本院審理中
    亦稱不記得86年間被告居住於宜蘭之時間，而被告來宜蘭幫
    伊種樹時，雖會居住在宜蘭，但最長約住半個月等語（參見
    上開本院審判筆錄第6 頁）。被告雖又稱86年4 、5 月間正
    值證人乙○○宜蘭房子整修，伊居住該處幫忙照顧花圃一個
    月云云，然證人乙○○表示房子整修的時間伊已經不記得等
    語，證人江昌玲則證稱伊85年結婚後，並沒有宜蘭老家整修
    房子的印象等語（參見上開審判筆錄第8 、9 頁）。換言之
    ，證人乙○○宜蘭房子究竟於何時整修，被告於86年5 月間
    是否一直居住在宜蘭等事實，證人乙○○、江昌玲並無法加
    以證明。況且臺北、宜蘭間搭乘火車等交通工具來往十分便
    捷，數小時即可返抵臺北，縱使被告於86年5 月間確實曾居
    住於宜蘭地區，則在簽訂債務承擔契約書此種重大事情時，
    返回臺北一趟，亦屬正常之事，是不論被告是否於該段期間
    曾居住於宜蘭，均不足為有利於被告之認定甚明。
(四)此外，系爭債務承擔契約書上既確實係被告親自至農民銀行
    簽立，且系爭債務承擔契約係涉及本息合計達五百萬元以上
    之債務，金額甚鉅，被告必然印象深刻，詎其明知系爭債務
    承擔契約書係真正，竟仍捏造係告訴人丙○○所偽造之不實
    內容，並以此提出刑事告訴，是其具有誣告丙○○而使其受
    到刑事訴追、處罰之犯意及意圖，至為明確。
(五)據此，被告上開所辯尚非足採，本案事證明確，被告犯行堪
    以認定。又系爭債務承擔契約書經蒐集前揭被告平日所書寫
    之字跡先後送法務部調查局、內政部刑事警察局鑑定後，均
    認與被告之筆跡相符等情，業如前述，則此部分之事實已臻
    明確，是被告聲請由其當庭書寫簽名字跡後再送鑑定，即無
    必要，且當庭書寫容易刻意隱瞞平日之書寫筆跡，證明力方
    面亦遠不及前揭蒐集而來之存款印鑑卡等文書，從而本院爰
    不予再送鑑定，附此敘明。
三、論罪科刑部分：
(一)按被告意圖使告訴人丙○○受刑事處分，而向該管公務員誣
    告，核其所為，係犯刑法第169 條第1 項之指定犯人誣告罪
    。
(二)本院爰審酌被告前有偽造文書之前科（犯罪時間在本案之前
    ，惟係於本案發生後經判決確定），有臺灣士林地方法院94
    年度訴字第753 號刑事判決及臺灣高等法院被告前案紀錄表
    各一份在卷可按，素行非佳，本件其縱使反悔簽下系爭債務
    承擔契約書，亦應循其他法律途徑救濟或減少損失，而不能
    僅因其與告訴人丙○○間對於遺產房屋在管理及產權上之糾
    紛，即一方面刻意誣告丙○○以使其受刑事處分，一方面欲
    藉此而得主張上開債務承擔契約無效，其動機顯屬可議，兼
    衡其犯罪之手段，對於告訴人所造成之損害，暨其犯罪後猶
    否認犯行，及考量其年已近七十歲，本罪復為不可易科罰金
    之罪等一切情狀，量處如主文所示之刑，以資懲儆。又被告
    係在96年4 月24日前為本案犯行，符合中華民國九十六年罪
    犯減刑條例所定之減刑要件，爰依該條例第2 條第1 項第3
    款、第7 款之規定，減其刑期二分之一。
(三)另本件被告所犯指定犯人誣告罪最重本刑為七年以下有期徒
    刑，與刑法第41條第1 項所定得易科罰金者限於最重本刑為
    五年以下有期徒刑之罪之要件不符（刑法雖自94年2 月2 日
    修正公布，並自95年7 月1 日起施行，惟修正前後之刑法此
    部分之規定均屬相同），爰不諭知易科罰金之折算標準，附
    此敘明。
據上論斷，應依刑事訴訟法第299 條第1 項前段，刑法第169 條
第1 項，判決如主文。
本案經檢察官吳宗光到庭執行職務。
中　　華　　民　　國　　96　　年　　11　　月　　14　　日
                  刑事第十七庭  審判長法　官 李幼妃
                                      法  官 鄭燕璘
                                      法  官 張紹省
以上正本證明與原本無異。
如不服本判決應於送達後十日內向本院提出上訴狀。
                                      書記官 周雅玲
中　　華　　民　　國　　96　　年　　11　　月　　20　　日
附錄本案論罪科刑法條全文：
中華民國刑法第169條第1項
意圖他人受刑事或懲戒處分，向該管公務員誣告者，處七年以下
有期徒刑。
